【裁判字號】    98,交聲,2283
【裁判日期】    980715
【裁判案由】    違反道路交通管理處罰條例聲明異議
【裁判全文】
臺灣臺北地方法院交通事件裁定        98年度交聲字第2283號
原處分機關  交通部公路總局臺北區監理所
異  議  人  甲○○
即受處分人
上列異議人即受處分人因違反道路交通管理處罰條例案件，對於
交通部公路總局臺北區監理所中華民國九十八年六月二十五日所
為之處分（原處分案號：北監自裁字第裁四○－Ｚ000000
00號），聲明異議，本院裁定如下：
    主  文
原處分關於罰鍰新臺幣陸萬元部分撤銷。
上開罰鍰撤銷部分，甲○○不罰。
其餘異議駁回。
    理  由
一、按「汽車駕駛人，駕駛汽車經測試檢定有下列情形之一者，
    處新臺幣（下同）一萬五千元以上六萬元以下罰鍰，並當場
    移置保管該汽車及吊扣其駕駛執照一年；因而肇事致人受傷
    者，並吊扣其駕駛執照二年；致人重傷或死亡者，吊銷其駕
    駛執照，並不得再考領：一酒精濃度超過規定標準。二吸食
    毒品、迷幻藥、麻醉藥品及其相類似之管制藥品。」、「汽
    車駕駛人經依第一項規定吊扣駕駛執照，並於吊扣期間再有
    第一項情形者，處新臺幣六萬元罰鍰，並當場移置保管該汽
    車及吊銷其駕駛執照；如肇事致人重傷或死亡者，吊銷其駕
    駛執照，並不得再考領。」，道路交通管理處罰條例第三十
    五條第一項、第三項分別定有明文，而汽車駕駛人飲用酒類
    或其他類似物後其吐氣所含酒精濃度超過每公升○．二五毫
    克或血液中酒精濃度超過百分之○．○五以上者，不得駕車
    ，道路交通安全規則第一百十四條第二款亦規定甚明。
二、本件異議人即受處分人甲○○於民國九十五年六月八日一時
    十三分許，駕駛車牌號碼ＢＭ－七七八○號自用小客車行經
    國道一號公路南下三十五點六公里處，為警攔檢並測得其呼
    氣所含酒精濃度達每公升○．六九毫克，為內政部警政署國
    道公路警察局第一警察隊泰山分隊員警依法掣單舉發，指定
    應於九十五年六月二十四日前到案自行繳納罰鍰，嗣原處分
    機關於九十八年六月二十五日依道路交通管理處罰條例第三
    十五條第三項（原處分機關裁決書舉發違反法條誤載為「道
    路交通管理處罰條例第三十五條第二項」，應予更正）之規
    定，以北監自裁字第裁四○－Ｚ00000000號裁決書
    裁處受處分人罰鍰六萬元，並吊銷駕駛執照三年，受處分人
    於九十八年六月二十五日收受裁決書，並於同日聲明異議，
    有聲明異議狀、交通部公路總局臺北區監理所北監自裁字第
    裁四○－Ｚ00000000號裁決書、送達證書及內政部
    警政署國道公路警察局公警局交字第Ｚ00000000號
    舉發違反道路交通管理事件通知單在卷可稽。
三、異議人聲明異議意旨略以：異議人於前揭時地因酒駕經警當
    場舉發，另因酒精濃度超過規定標準有違刑法第一百八十五
    條之三之規定，嗣經舉發單位依法移送偵辦，並經臺灣板橋
    地方法院檢察署（下稱板橋地檢署，聲明異議狀誤載為「臺
    灣臺北地方法院檢察署」，應予更正）檢察官予以緩起訴處
    分確定，並命異議人向國庫支付三萬元，異議人認臺北區監
    理所仍對其裁處六萬元罰鍰已違反行政罰法第二十六條「一
    事不二罰」之規定等語。
四、經查：
  (一)本件異議人於上揭時、地，駕駛車牌號碼ＢＭ－七七八○號
    自用小客車，為警攔檢並測得其呼氣酒精濃度達每公升○．
    六九毫克，超過規定之標準，經警舉發「酒後駕車」違規之
    事實，為異議人所自承，並有內政部警政署國道公路警察局
    公警局交字第Ｚ00000000號舉發違反道路交通管理
    事件通知單及板橋地檢署檢察官九十五年度速偵字第七二八
    號緩起訴處分書附卷足憑，是異議人有駕駛汽車經測試檢定
    酒精濃度超過規定標準之違規事實，洵堪認定。
  (二)按九十四年二月五日公布，並於九十五年二月五日施行之行
    政罰法第二十六條規定：「一行為同時觸犯刑事法律及違反
    行政法上義務規定者，依刑事法律處罰之。但其行為應處以
    其他種類行政罰或得沒入之物而未經法院宣告沒收者，亦得
    裁處之。前項行為如經不起訴處分或為無罪、免訴、不受理
    、不付審理之裁判確定者，得依違反行政法上義務規定裁處
    之。」此即所謂一事不二罰之原則。揆諸該條立法理由，一
    行為同時觸犯刑事法律及違反行政法上義務規定時，由於刑
    罰與行政罰同屬對不法行為之制裁，而刑罰之懲罰作用較強
    ，故依刑事法律處罰，即足資警惕時，實無一事二罰再處行
    政罰之必要，且刑事法律處罰，由法院依法定程序為之，較
    符正當法律秩序，應予優先適用，故同時觸犯刑事法律及違
    反行政法上義務規定之行為，行政機關得否科以與刑罰相類
    之行政罰處罰，端視該行為之刑事訴追或審判程序終局結果
    而定，在刑事訴追、審判程序尚未終局確定前，行政機關自
    不得逕予裁罰；至於罰鍰以外之沒入或其他種類行政罰，因
    兼具維護公共秩序之作用，為達行政目的，行政機關仍得併
    予裁處。又此所稱「其他種類行政罰」，係指違反行政法上
    之義務應受「裁罰性」之「不利處分」而言，依行政罰法第
    二條規定，應包括限制或禁止行為之吊扣證照處分在內。又
    觸犯刑事法律之犯罪行為，除得經檢察官之起訴，並由法院
    審理後，為有罪科刑、無罪、免訴、不受理、不付審理之裁
    判外，如檢察官認該行為所涉為死刑、無期徒刑或最輕本刑
    三年以上有期徒刑以外之罪，於參酌刑法第五十七條所列事
    項及公共利益之維護，認以緩起訴為適當者，得定一年以上
    三年以下之緩起訴期間為緩起訴處分（刑事訴訟法第二百五
    十三條之一）。就要件言，緩起訴基本上係認被告有犯罪嫌
    疑，而暫緩起訴，並得課被告予一定之負擔或指示（同法第
    二百五十三條之二第一項），此與不起訴處分係因犯罪嫌疑
    不足或其他原因（同法第二百五十二條、第二百五十三條，
    且不得附條件或負擔，顯有不同，可知，緩起訴處分是一種
    刑事處罰。又經檢察官為「緩起訴」處分者，於「緩起訴」
    之猶豫期間內，檢察官可對其持續觀察，若認其顯無反省警
    惕之情或根本欠缺反省警惕之能力（即符合刑事訴訟法第二
    百五十三條之三第一項所列三款情形）者，得依職權或依告
    訴人之聲請，將「緩起訴」處分撤銷，並依法追訴，亦即在
    緩起訴處分之猶豫期間內，刑事訴追程序仍未終局確定，此
    與不起訴處分確定後，刑事訴追程序終結，檢察官原則上不
    得就同一行為再行起訴之法律效果迥異。上開行政罰法第二
    十六條第二項並未明列「緩起訴處分」，本不宜擴張解釋，
    且緩起訴處分性質上亦與不起訴處分不同，無適用行政罰法
    第二十六條第二項規定之餘地。從而，經檢察官為緩起訴處
    分之行為，如同時違反行政法上義務之規定，因已有刑事處
    罰，此時行政機關若另行依法行政裁罰，無異一罪二罰，因
    此參酌行政罰法第二十六條之立法意旨，違反行政法上義務
    之行為，若同時亦經檢察官另為緩起訴處分時，行政機關應
    不得就同一行為，再為與刑罰相類之罰鍰處分（臺灣高等法
    院九十五年度交抗字第九五八號裁判參照）。
  (三)再查，異議人因同一事實，經板橋地檢署檢察官於九十五年
    六月十二日以九十五年度速偵字第七二八號緩起訴處分書為
    緩起訴處分確定，該緩起訴處分期間為一年，異議人應於緩
    起訴處分確定後二個月內，向國庫繳納三萬元，有板橋地檢
    署檢察官九十五年度速偵字第七二八號緩起訴處分書及臺灣
    高等法院被告前案記錄附卷足憑，而異議人在上揭緩起訴處
    分確定後二月內，已依檢察官之命令向國庫繳納三萬元，有
    九十五年七月二十四日板橋地檢署自行收納款項收據附卷可
    憑，此固非刑法所定刑罰之種類，然已對異議人名譽、心理
    產生相當制約並影響被告之財產等權益，亦應可實質該當行
    政罰法第二十六條第一項之「依刑事法律」之處罰。據此，
    原處分機關依道路交通管理處罰條例第三十五條第三項規定
    ，對異議人上開於駕駛執照吊扣期間酒後駕車之違規行為予
    以裁罰時，除其行為應處以其他種類行政罰即吊銷駕駛執照
    三年部分，仍得予以裁處外，就異議人違反行政法上義務而
    受罰鍰六萬元部分，依行政罰法第二十六條第一項前段規定
    ，即應依刑事法律處罰之，不得再依上揭道路交通管理處罰
    條例等規定裁罰之。從而，原處分機關依道路交通管理處罰
    條例第三十五條第三項規定，裁處吊銷異議人駕駛執照三年
    之其他種類行政裁罰部分，於法並無不合，異議人此部分之
    異議，為無理由，應予駁回。然原處分裁處異議人罰鍰六萬
    元之行政裁罰部分，則有未恰，異議人此部分之異議，為有
    理由，自應由本院撤銷該部分之原處分，諭知不罰。
五、據上論斷，應依道路交通管理處罰條例第八十七條第二項、
    道路交通案件處理辦法第十九條、第二十條前段之規定，裁
    定如主文。
中    華    民    國    98    年    7     月    15    日
                           交通法庭法  官  張詩芸
以上正本證明與原本無異。
如不服本裁定，應於送達後5日內，向本院提出抗告狀。
                                   書記官  顏淑華
中    華    民    國    98    年    7     月    15    日


司法院資訊處製作；財團法人民間司法改革基金會備份。
